【裁判字號】    89,上訴,14
【裁判日期】    890516
【裁判案由】    違反著作權法
【裁判全文】
臺灣高等法院高雄分院刑事判決    八十九年度上訴字第一四號
    上  訴  人  台灣高雄地方法院檢察署檢察官
    被      告  甲○○
                乙○○○○
    右二人共同
    選任辯護人  謝仲瑜律師
                王進佳
右上訴人因被告等違反著作權法案件，不服臺灣高雄地方法院八十八年度訴字第三六
九號中華民國八十八年十一月卅日第一審判決（起訴案號：臺灣高雄地方法院檢察署
八十七年度偵字第偵續三三九號），提起上訴，本院判決如左：
      主  文
上訴駁回。
      理  由
一、公訴意旨略以：被告曾進、乙○○○○為夫妻關係，共同在高雄市鼓山區○○
    ○路一一０之十八號經營裕隆印務局，明知如附件一所示之騎龍觀音圖（即觀世
    音菩薩顯聖真影），為告訴人丙○○於民國七十三年受羅守仁之託所繪製，而仍
    享有著作財產權之美術著作，竟於七十四年間，意圖銷售，而受姓名年籍不詳婦
    人之託，未經告訴人同意，擅自在上址將上開美術著作之騎龍觀音像重製為如附
    件二、三之圖片及護卡計一千張，其中一百張販售與該名婦人，其餘九百張，則
    自八十四、五年間起，以每張圖片新台幣十五元、護卡四元之價格，連續在上址
    販售與不特定人多次。嗣經丙○○於八十六年十一月間查覺，乃分別於八十六年
    十一月二十八日、八十七年三月二十日，前往上址購買圖片、護卡多張取證等情
    ，因認被告曾進、乙○○○○二人共同涉犯著作權法第九十一條第二項，意圖
    營利而擅自以重製方法侵害他人之著作財產權之罪嫌。
二、公訴人認被告等涉有上開罪嫌，係以：本件騎龍觀音像，為羅守仁出資委請丙○
    ○繪製，雖該圖之原稿所有權歸羅守仁擁有，但著作財產權仍屬告訴人所有，此
    業經羅守仁供明在卷，則丙○○於本件自屬直接被害人，而有告訴權。而右開犯
    罪事實，業據告訴人丙○○指訴綦詳，並據其提出被告等所經營之裕隆印務局簽
    收單二張為證；且被告乙○○○○在八十七年出版之世界佛教通訊名錄，列名為
    與裕隆印務局同址之裕隆佛經流通處負責人，郵撥帳號戶名亦使用其名，此通訊
    名錄附卷足憑，顯見乙○○○○亦實際負責裕隆印務局業務無疑等情，為認定二
    人共同涉犯上開罪嫌之主要依據。
三、訊據被告曾進雖坦承印製並出售與附件一相同之圖片、護卡，而被告乙○○○
    ○否認有與其夫即被告曾進共同印製及出售之犯行，但二人堅決否認有侵害告
    訴人之著作權犯行，均辯稱：其等之行為並未違反著作權法，本件係在十四餘年
    前所印，係一老太婆來說要印壹佰張，其本來不想印，但經拜託才幫他印，圓其
    心願，當時印了壹仟張，其中壹佰張給老太婆，剩下留在倉庫。而且該觀世音顯
    聖圖在民間已經佛教徒流傳很久，且流傳很多張，其以前即見過黑白觀世音顯聖
    圖的，而按照該黑白來印彩色之圖，其等行為不構成違反著作權法等語。
四、按犯罪事實應依證據認定之，無證據不得推定其犯罪事實；不能證明被告犯罪者
    ，應諭知無罪之判決，刑事訴訟法第一百五十四條、第三百零一條第一項分別定
    有明文。次按行為非出於故意或過失者，不罰；過失行為之處罰，以有特別規定
    者為限，刑法第十二條亦有明文。查著作權法第九十一條第二項固規定對於
    意圖銷售或出租而擅自以重製之方法侵害他人之著作財產權者，處六個月以上五
    年以下有期徒刑，得併科新臺幣三十萬元以下罰金之刑責，惟該條項並無處罰過
    失犯之規定，故適用該條項處罰之前提，必行為人主觀上以「故意」為上開行為
    ，始克當之。亦即，行為人必須明瞭其所重製侵害他人之著作財產權之行為，係
    未經著作財產權者之授權而擅自為之，始能以該法條之罪名相繩。苟行為人主觀
    上誤以為已經合法授權，並未認知其所為之行為，業已侵害他人之著作財產權，
    即難科以該法條之刑責。
五、經查：
（一）按著作權法第三條第一項第一款規定：「著作，指屬文學、科學、藝術或其他
      學術範圍之創作」。而所謂「創作」係指人將其內心思想、情感，藉語言、文
      字、符號、繪畫、聲音、影像、肢體動作．．．等表現方法，以「個別獨具之
      創意」表現於外者；而所稱之「個別獨具之創意」或著作人「獨立創作之結果
      」即所謂之「原創性」、或「獨創性」。然作品如非著作人獨立創作之結果，
      而屬習見習知之圖形或「抄襲」得來，即非以個別獨具之創意表現於外，應無
      「原創性」可言，自非屬『創作』，則該抄襲而來之「作品」，當不成為著作
      權法第三條第一項第一款所定之「著作」。然因人類之思想、情感，往往受先
      人之影響，而以過去之文化為基礎，加以創造而產生，是產生之作品只要是係
      出於各著作人「獨立創作之結果」，其間如無「抄襲」之情事，縱使或雷同或
      相似，各人就其作品均得享有著作權；從而，有謂：所產生之「作品」其「原
      創性」應係相對性，亦是比較性之概念（蕭雄淋著：「新著作權法逐條釋義(一)
      」，八十七年七月最新修定版第廿三頁參照）。申言之，一作品倘係仿自他人
      之著作變化而來，該作品得否享有著作權，仍應視與著作權法就「著作」所為
      之定義是否相符而定；亦即，要符合「原創性」之要件，該作品對於他人之「
      著作」而言，至少應有本質上之變化，而不應僅有不重要之變化。因此，如作
      品與在先之「著作」，有可區別之變化，且該變化非不重要，並為著作人獨立
      努力之產物，即有充份之原創性，而屬『創作』之「著作」（以上參照蕭雄淋
      著：著作權法研究(一)，七八年九月增定版第七四、七五頁）。由是可知，著作
      權法所保護者為著作之原創性，如著作人在參考他人之著作後，本於自己獨立
      之思惟、智巧、技匠所推陳出新創造出另一獨立之創作，該創作仍不失其原創
      性，並不因其曾經受他人創作之影響而有差異，否則不僅拘束創作人創作之思
      維、構想，亦將嚴重影響文藝美術之發展。
（二）本件系爭「騎龍觀音」圖（其黑白圖如附件一之觀世音菩薩顯聖真影，其彩色
      油畫之「原圖」－下稱Ａ圖，其彩色照片附於原審卷內第一三三頁之後，Ａ圖
      已加框，現由羅守仁保有），依證人羅守仁於檢察官偵查中到庭結證稱：「我
      叫告訴人（指丙○○）按圖畫出的。」（見八十七年偵字第一０九四五號偵查
      卷之八十七八月十一日訊問筆錄）「（提示觀世音菩薩顯聖真影影本，其原圖
      是否在你那否？）對，我當初委託丙○○畫的，時間忘了，好像於七十三年，
      我有拿黑白騎龍觀音像給他參考，叫他畫彩色油畫（即Ａ圖）的給我，黑白騎
      龍觀音像市面上都有．．．」「畫是他（指告訴人丙○○）畫的，著作權歸他
      ，所有權歸我。」等語在卷（見八十七年偵續字第三三九號偵查卷之八十七年
      十二月二十八日訊問筆錄），並有告訴人丙○○所提出之「梅嶺美術會會展專
      集  第四集」節本在卷可稽，且為被告曾進、乙○○○○所不爭執，足見系
      爭附件一之原彩色油畫Ａ圖，確係證人羅守仁於七十三年間提供坊間之黑白騎
      龍觀音像，委託告訴人丙○○所繪製而成之事實，應無疑義。至於證人羅守仁
      所稱：「我有拿黑白騎龍觀音像給他參考」、「黑白騎龍觀音圖市面上都有」
      等語，雖未言明「黑白騎龍觀音」究係何指？然依被告曾進、乙○○○○提
      出之日本東京國立近代美術館出版之「近代美術之名作集」所示，日本畫家原
      田直次郎於一八九０年就已將其所畫之「彩色騎龍觀音像圖」（下稱Ｂ圖，見
      原審卷一四０至一四二頁影印之東京國立近代美術館出版之「近代美術之名作
      集」第十八頁，攝取之彩色照片見附卷白色紙袋內）藏於日本之護國寺，在早
      年彩色畫像尚未多見之情況下，其翻拍而成如附件四之「黑白騎龍觀音像」圖
      ，於民間早已流傳甚久，且為眾信徒所共知，已是不爭之事實。從而，如將系
      爭告訴人附件一之黑白「觀世音菩薩顯聖真影」圖（即Ａ圖之彩色油畫翻拍而
      來）與附件二之「黑白騎龍觀音」圖（即Ｂ圖之彩色畫翻拍而來），以肉眼相
      互比對結果，乍看之下，兩者間之構圖、形態、及景物配置多屬雷同；當可推
      知證人羅守仁上開所稱：「我有拿黑白騎龍觀音像給他參考」、「黑白騎龍觀
      音像市面上都有．．．」等語中所指之「黑白騎龍觀音」，應屬附件四輪廓較
      為模糊之「黑白騎龍觀音」圖，要無可疑，此經一般比對，即可得知，無待進
      一步詳論。否則，實難想像世上竟有如此幾近相同之黑白「騎龍觀音像」畫。
      準上，告訴人丙○○確係「接觸」過該民間流傳如附件四輪廓較為模糊之「黑
      白騎龍觀音圖」畫一節，可先認定。
（三）告訴人丙○○所繪製之彩色油畫Ａ圖，既有「接觸」過彩色Ｂ圖之如附件四輪
      廓較為模糊之黑白圖，已論述如上，茲應審酌者為告訴人丙○○所繪製之彩色
      油畫Ａ圖，是否具有「原創性」，而應受著作權法之保護。原審送請經濟部智
      慧財產局從美術專業觀點鑑定上述Ａ圖是否抄襲Ｂ圖，經該局鑑覆稱：「該兩
      圖整體之畫面構圖，景物配置，如觀音姿態與蜿轉靈動的龍形，皆同出一轍，
      未顯差異。此外Ｂ圖之日本畫家筆下的「騎龍觀音」」作品，無論是畫面上光
      影層次，肌理質感，皆具細緻分明，充分表現出作者深具堅實嫻熟的繪畫技巧
      ，以及嚴謹構圖之主要特色。反觀Ａ圖「騎龍觀音」作者丙○○的繪畫，無論
      是主體觀音相貌之左右兩側，神龍的雙眼位置，皆明顯地形成左側偏大，與身
體角度造成透視上不合理的破綻畫面，尤其是觀音立姿的右前腳未見明確畫出
      ，使身體重心不穩，形成極不相似之差異性，雖然其中局部配飾不相同，如頭
      飾，但就整體造形觀之，則未見特色」，有該局八十八十月二十六日（八八）
      智著字第八八六０三八八五號函附之鑑定意見在卷足稽（見原審卷第一０六頁
      至一０七頁）就美術專業之觀點而言，誠如上開鑑定意見，告訴人丙○○所繪
      製之彩色油畫Ａ圖確有多處不合理的破綻畫面，其畫面構圖、景物配置，與Ｂ
      圖同出一轍，惟觀世音菩薩為民間重要信仰，其特徵在於千手千眼尋聲救苦，
      如佛經上所言：「以種種形，遊諸國土，度脫眾生」，因此觀音圖像有多種，
      歷代亦有手繪圖像流傳後世，惟不僅係繪畫風格不同而已，尚有抽象（古代）
      、具象（近代）、構想、觀念、布局、表現手段、色彩等差異，各家或有相似
      ，但因表現方法有上述不同，而認各應受保護。本件告訴人丙○○所繪製之彩
      色油畫Ａ圖其畫面構圖、景物配置，與Ｂ圖同出一轍，惟Ａ圖與Ｂ圖重要之不
      同在於莊嚴之法相及淨白之衣飾，此種不同足使一般觀賞者認Ａ圖與Ｂ圖所呈
      現者為不同形相之觀世音菩薩，其變化應使可區別之變化，且為重要之變化。
      就實際情況而言，告訴人丙○○所繪製之彩色油畫Ａ圖，已廣為一般民間信仰
      上所接受，如卷內所附民間流傳各式各樣之「善書」如「觀音大士白衣神咒」
      等，多以之為封面，此種「善書」或圖像，於民間寺廟或公共場所「善書」流
      通處，亦隨處可見，顯見告訴人丙○○其本人所努力之成果，已包含足夠之技
      術，以誘導他人加以抄襲重製，即應認為有足夠之原創性程度，而受著作權法
      之保護。
（四）被告曾進、乙○○○○印售告訴人丙○○所繪製之彩色油畫Ａ圖，客觀上固
      有為銷售而擅自以重製他人之著作。惟如前所述，告訴人丙○○所繪製之彩色
      油畫Ａ圖，既已廣為一般民間信仰上所接受，各式各樣之「善書」，多以之為
      封面，此種「善書」或圖像，於民間寺廟或公共場所「善書」流通處，隨處可
      見，告訴人丙○○所繪製之彩色油畫Ａ圖，雖收錄於「梅嶺美術會會展專集
      第四集」，惟告訴人丙○○既未於圖上簽名為記，證人即該原圖所有人羅守仁
      復於圖旁提字「觀世音菩薩顯聖真影」後，流傳民間，實難期被告曾進、乙
      ○○○○於印製時知悉該圖係告訴人丙○○所繪製而享有著作權。況如上所述
      本件告訴人丙○○所繪製之彩色油畫Ａ圖其畫面構圖、景物配置，與日本畫家
      原田直次郎於百年前所畫之Ｂ圖同出一轍，足使被告曾進、乙○○○○確信
      Ａ圖係仿自Ｂ圖，而非屬著作權法上所保護之著作，顯難認被告曾進、乙○
      ○○○主觀上有侵害告訴人丙○○著作財產權之犯意。被告曾進、乙○○○
      ○縱事實上未經告訴人丙○○同意，而擅自重製告訴人丙○○享有著作財產權
      之Ａ圖，僅屬被告曾進、乙○○○○是否構成過失侵害告訴人丙○○權利之
      問題，核屬民事糾葛，應另循民事訴訟程序解決，尚難執此即認被告曾進、
      乙○○○○係故意侵害告訴人丙○○之著作財產權。
（五）綜上所述，本件告訴人丙○○所繪製之彩色油畫Ａ圖，雖曾「接觸」如附件四
      輪廓較為模糊之「黑白騎龍觀音圖」畫，惟告訴人丙○○其本人所努力之成果
      ，已包含足夠之技術，以誘導他人加以抄襲重製，應認為有足夠之原創性程度
      ，而受著作權法之保護。被告曾進、乙○○○○雖印售告訴人丙○○所繪製
      之彩色油畫Ａ圖，惟不足以證明其等主觀上有侵害告訴人丙○○著作財產權之
      犯意，核與著作權法第九十一條第二項故意犯之構成要件不相符合，自難遽令
      負該條之罪責。被告曾進、乙○○○○縱事實上擅自重製告訴人丙○○享有
      著作財產權之Ａ圖，亦僅被告曾進、乙○○○○是否構成過失侵害告訴人丙
      ○○權利之問題，核屬民事糾葛，應另循民事訴訟程序解決，尚難執此即認被
      告曾進、乙○○○○係故意侵害告訴人丙○○之著作財產權。此外，本院復
      查無其他積極證據足資認定，不能證明被告曾進、乙○○○○犯罪，依刑事
      訴訟法第三百零一條第一項規定，自應諭知被告曾進、乙○○○○無罪之判
      決。
六、原審經詳查後，認不能證明被告曾進、乙○○○○犯罪，依刑事訴訟法第三百
    零一條第一項規定，諭知被告曾進、乙○○○○無罪之判決，經核並無違誤，
    檢察官上訴意旨，指摘原判決不當，為無理由，應予駁回。
據上論結，應依刑事訴訟法第三百六十八條，判決如主文。
本案經檢察官羅正平到庭執行職務。
中    華    民    國     八十九     年       五       月     十六   日
                              臺灣高等法院高雄分院刑事第三庭
                                  審判長法官  莊秋桃
法官  魏式璧
                                        法官  陳中和
右正本證明與原本無異。
如不服本判決，應於判決送達後十日內向本院提出上訴狀，其未述理由者並應於提
出上訴狀後十日內向本院補提理由書（應附繕本)。
                                      書記官  劉博文
中    華    民    國     八十九     年       五       月     十八   日
                                                                    Ｄ


司法院資訊處製作；財團法人民間司法改革基金會備份。
